【裁判字號】    98,交抗,156
【裁判日期】    980410
【裁判案由】    聲明異議
【裁判全文】
臺灣高等法院高雄分院刑事裁定         98年度交抗字第156號
抗  告  人  交通部公路總局高雄區監理所
即原處分機關
代 表   人  乙○○
受 處分 人  甲○○
異  議  人
上列抗告人因受處分人違反道路交通管理處罰條例聲明異議案件
，不服臺灣高雄地方法院中華民國98年3 月6 日裁定（98年度交
聲字第370 號），提起抗告，本院裁定如下：
    主  文
抗告駁回。
    理  由
一、抗告意旨略以：
（一）按汽車駕駛執照為駕駛汽車之許可憑證，而我國依車輛分
      類區○於道路交通安全規則第53條規定各類車種之駕駛執
      照，惟依同規則第61條規定，民眾已具備較低級車類駕駛
      資格後，當其取得高一級車類駕駛資格時，基於1 人1 照
       (汽車駕駛執照或機車駕駛執照)之 原則，係應換發較高
      一級車類之駕駛執照，惟因其具備較低級車類之駕駛資格
      ，故憑其換發取得較高一級車類之駕駛執照，准其駕駛較
      低級車類之車輛。而本案駕駛人僅領有普通小型車駕駛執
      照，核已有違反道路交通管理處罰條例第22條第1 項第4
      款規定之具體事實 (98年2 月3 日已繳納結案)， 其於違
      規行為時係以其領有之駕駛執照之持照條件行駛公路，當
      為明確，自應以其領有之普通小型車駕駛執照為吊扣處分
      。
（二）查酒駕吊扣駕駛執照處分之目的並非僅為處罰違反道路交
      通管理事件之行為人而已，尚有以暫時禁止行為人於道路
      上駕駛，以免造成用路人重大傷亡，倘汽車駕駛執照所有
      人因騎乘普通重型機車酒後駕車違反道路交通管理處罰條
      例第35條規定，但由於其無考領普通重型機車駕照而得以
      免於吊扣處分，顯有違公平原則，更無異容許此不安全駕
      駛人仍可以反覆經常酒後駕駛，致對其他無辜用路人遭受
      危險性相對較高，此非對酒駕處分違規立法之目的。況以
      該駕駛人駕駛機車輕率酒後違規行為，顯然漠視自身對保
      持交通安全之責任，亦不顧其他用路人之生命、身體、健
      康之危害及他人家庭完整，生計維持，自不得於酒後違規
      遭吊扣普通小型車駕駛執照後，反指自己工作權遭剝奪，
      家庭生計無法維持，這豈為事理之平。
（三）故本所依規定填製之高監營裁字裁80-N00000000號裁決書
      分別裁處罰鍰新臺幣30000 元 (98年2 月3 日已繳納罰款
      )并 吊扣異議人（即受處分人）甲○○君普通小型車駕駛
      執照 (查受處分人目前僅持有普通小型車駕駛執照)12 個
      月之處分，施以道安講習，應無不合，為加強道路交通管
      理，維護交通秩序，確保交通安全，請撤銷原裁定，維持
      本所裁決云云。
二、原裁定意旨以：
（一）原處分機關略以：異議人甲○○前於民國98年1 月31日凌
      晨1 時31分許，乘騎車牌號碼OHM-270 號重型機車，行經
      高雄縣岡山鎮河華公園前，因有汽車駕駛人酒精濃度超過
      規定標準（每公升0.4-0.55毫克）之違規事實，依道路交
      通管理處罰條例第35條第1 項第1 款規定，裁處罰鍰新臺
      幣30,000元，並吊扣汽車駕駛執照12個月，施以道安講習
      等語。
（二）聲明異議意旨略以：異議人雖駕駛上開重型機車酒駕，因
      異議人持有普通小客車駕照，並無重型機車駕照，原處分
      機關竟吊扣異議人賴以維生之普通小客車駕駛執照，是不
      服原處分機關關於吊扣前揭駕駛執照之處分，爰依法聲明
      異議等語。
（三）按汽車駕駛人，駕駛汽車經測試檢定有酒精濃度超過規定
      標準之情形者，處15,000元以上60,000元以下罰鍰，並當
      場移置保管其車輛及吊扣其駕駛執照1 年，道路交通管理
      處罰條例第35條第1 項第1 款定有明文。而所謂酒精濃度
      超過規定之標準者，依道路交通安全規則第114 條第2 款
      之規定，係指汽車駕駛人飲用酒類或其他類似物後其吐氣
      所含酒精濃度超過每公升0.25毫克或血液中酒精濃度超過
      0.05% 以上者。次按，汽車駕駛人，因違反本條例及道路
      交通安全規則之規定，受吊銷駕駛執照處分時，吊銷其持
      有各級車類之駕駛執照，道路交通管理處罰條例第68條定
      有明文。此規定係於94年12月14日修正公布，並於95年3
      月1 日施行，而修正前之道路交通管理處罰條例第68條則
      係規定「汽車駕駛人，因違反本條例及道路交通安全規則
      之規定，受吊扣或吊銷駕駛執照處分時，吊扣或吊銷其持
      有各級車類之駕駛執照」，觀其修法意旨，係以「原條文
      將違規駕駛人所持有之各級車類駕駛執照一併吊扣或吊銷
      ，失之過酷，影響人民工作及生活甚鉅」為由，而刪除吊
      扣駕駛人駕駛執照時，應吊扣駕駛人持有各級車類駕駛執
      照之規定，是依現行道路交通管理處罰條例，已無得吊扣
      駕駛人所持有他級駕駛執照之依據存在，從而，於為吊扣
      駕駛人駕駛執照之處分時，自僅得吊扣駕駛人違規時所駕
      駛該級車類之駕駛執照，以限制其繼續駕駛該級車類行駛
      道路之權利，若駕駛人並無該級車類之駕駛執照，即無從
      執行吊扣駕駛執照之處分。
（四）經查：
  1、異議人於上揭時、地，在飲酒後呼氣酒精濃度為每公升0.
     48毫克之情形下，乘騎車牌號碼OHM-270 號重型機車，為
     警攔檢查獲，並由原處分機關就此交通違規行為吊扣汽車
     駕駛執照12個月之事實，業據異議人自承在卷，並有舉發
     違反道路交通管理事件通知單、違反道路交通管理事件裁
     決書附卷可稽，堪以認定。
  2、異議人於本件違規時，並無重型機車駕駛執照，僅有普通
     小客車駕駛執照，原處分機關執行吊扣駕駛執照之處分時
     ，係要求吊扣異議人普通小客車駕駛執照等事實，業經異
     議人陳述明確，並有裁決書及公路監理電子閘門證號查詢
     汽車駕駛人資料表各1 份在卷足憑。揆諸前揭說明，異議
     人既係乘騎重型機車違反道路交通管理處罰條例第35條第
     1 項第1 款之規定，依法即僅能吊扣其重型機車駕駛執照
     12 個 月，並無得吊扣異議人持有他級駕駛執照之依據，
     原處分機關以異議人有上開違規行為，裁處吊扣異議人之
     普通小客車駕駛執照，已難謂係適法之處分。
  3、綜上，原處分以異議人無重型機車駕駛執照可供吊扣，而
     為吊扣異議人普通小客車駕駛執照之處分，顯已逾越道路
     交通管理處罰條例之規範範圍，與法律保留原則相悖，而
     屬違法處分，是異議人提出本件聲明異議，為有理由，原
     處分關於吊扣異議人汽車駕駛執照12個月之處分，自應予
     以撤銷，並由就該部分為不罰之諭知等語。
三、本院查：
（一）按汽車駕駛人飲用酒類後其吐氣所含酒精濃度超過每公升
      0.25毫克以上者，不得駕車，道路交通安全規則第114 條
      第2 款定有明文。汽車駕駛人，駕駛汽車經測試檢定有酒
      精濃度超過規定標準者，處新臺幣1 萬5 千元以上6 萬元
      以下罰鍰，並當場移置保管該汽車及吊扣其駕駛執照1 年
      ，道路交通管理處罰條例第35條第1 項第1 款亦有明文。
      又道路交通管理處罰條例第68條之條文內容，經立法院於
      94年11月23日修正通過，總統於94年12月14日以華總一義
      字第09400199321 號令修正公布，嗣由行政院於95年2 月
      27日以行政院院臺交字第0950082898號令發布定自95年3
      月1 日施行，由原條文：「汽車駕駛人，因違反本條例及
      道路交通安全規則之規定，受吊扣或吊銷駕駛執照處分時
      ，吊扣或吊銷其持有各級車類之駕駛執照」，修正為：「
      汽車駕駛人，因違反本條例及道路交通安全規則之規定，
      受吊銷駕駛執照處分時，吊銷其持有各級車類之駕駛執照
      」，修正後之新法已將「吊扣」之連坐規定排除在外，本
      件受處分人行為時該條文已修正公布施行，自應適用修正
      後道路交通管理處罰條例第68條之規定，合先敘明。
（二）本件受處分人甲○○於98年1 月31日凌晨1 時31分許，乘
      騎車牌號碼OHM-270 號重型機車，行經高雄縣岡山鎮河華
      公園前，因其酒精濃為每公升0.48毫克而超過規定標準（
      每公升0.25毫克）之違規事實，業據受處分人自承在卷，
      並有舉發違反道路交通管理事件通知單各1 紙在卷可憑（
      原審卷7 頁），職是，受處分人酒後吐氣所含酒精濃度既
      已超過每公升0.25毫克之標準，則受處分人違反道路交通
      管理處罰條例第35條第1 項第1 款規定之事實已甚明確，
      應堪認定。
（三）又受處分人係駕駛重型機車酒後駕車違規，並非駕駛自小
      客車違規，又受處分人未有重型機車駕車之事實，此有移
      送書及公路監理電子閘門證號查詢汽車、機車駕駛人資料
      各1 份在卷可按（原審卷第12頁），而裁處吊扣受處分人
      駕駛執照（裁決書未載明種類）之處分，於裁決書中記載
      舉發違反法條為交通管理處罰條例第35條第1 項第1 款，
      而並未敘明裁處吊扣（汽車）駕駛執照此部分處分之依據
      ，此有交通部公路總局高雄區○○○○○道路交通管理事
      件裁決書（原審卷6 頁）。惟依上開業已修正施行之道路
      交通管理處罰條例第68條規定之提案修正理由係「原條文
      將違法或違規駕駛人所持有各級車類之駕駛執照一併吊扣
      ，失之過酷，影響人民工作及生活過鉅」等語（參見立法
      院公報第94卷第70期第136 頁至第138 頁之院會紀錄暨修
      正道路交通管理處罰條例第68條之立法理由），顯見依修
      正後道路交通管理處罰條例第68條之規定，汽車駕駛人因
      違反道路交通管理處罰條例及道路交通安全規則之規定，
      受「吊扣」駕駛執照處分時，僅能「吊扣」違規當時所駕
      駛車輛之駕駛執照，不能再「吊扣」其持有各級車類之駕
      駛執照，已甚顯明。
（四）抗告人於本件違反道路交通管理事件不服裁決聲明異議案
      件移送書及抗告意旨，以上開情詞，並引用交通部95年5
      月3 日交路字第0950030639號函、94年9 月15日交路字第
      0940051433號函、89年8 月30日交路89字第008861號函解
      釋，而為本件吊扣受處分人汽車駕照之依據。惟按法官依
      據法律獨立審判，為憲法第80條所明定，且依司法院大法
      官會議釋字第137 號、216 號解釋意旨，各機關依其職掌
      就有關法規為釋示之行政命令，法官於審判案件時，固可
      予以引用，但仍得依據法律，表示適當之不同見解，並不
      受其拘束。抗告人所引上開交通部函釋，固認為領有駕駛
      執照之駕駛人，於無照駕駛不同級之車輛違反道路交通管
      理處罰條例第35條，應處以罰鍰及吊扣駕駛執照時，仍可
      吊扣其所持有之其他駕駛執照云云。惟此與本院認定之法
      律意見不同，是上開函釋意見為本院所不採，併予敘明。
（五）再者，行政行為，採取之方法所造成之損害不得與欲達成
      目的之利益顯失均衡，行政程序法第7 條第3 款定有明文
      及行政罰法第18條規定意旨可資參照，故受處分人若無重
      型機車之駕駛執照可供吊扣時，吊扣其聯結車駕駛執照以
      代之，雖可達成限制受處分人繼續駕駛重型機車行駛之目
      的，惟亦同時造成限制受處分人繼續工作上所必須具備之
      聯結車駕駛執照之結果，其所造成之損害已與欲達成目的
      之不但利益顯失均衡，且亦已違反比例原則。況依前開所
      述修正後即本件行為時之道路交通管理處罰條例第68條，
      既已將「吊扣各級車類」之規定予以刪除，抗告人自不能
      逕行處分吊扣受處分人其他車種之駕駛執照。抗告人因受
      處分人駕駛重型機車而有上開違規行為，因受處分人並無
      重型機車駕駛執照因而逕行吊扣其汽車駕駛執照，顯已逾
      越修正後道路交通管理處罰條例第68條之規範意涵及範圍
      。
五、原審因而認抗告人依道路交通管理處罰條例第35條第1 項第
    1 款之規定，裁處吊扣受處分人汽車駕駛執照12個月部分，
    尚有不當，因而將原處分關於吊扣汽車駕駛執照12個月部分
    撤銷（另原審裁定主文第2 項雖記載「上開撤銷部分不罰」
    等語，惟因該部分之裁處業經原審裁定撤銷而不存在，而受
    處分人上開違規行為又並非不罰，另原審裁定理由亦未認定
    受處分人之該部分行為應不罰，故該項記載顯有錯誤而應係
    贅載，並此敘明），本院經核並無違誤。抗告人以前開情詞
    ，指摘原裁定不當，為無理由，應予駁回。另受處分人既未
    領有重型機車駕駛執照而駕駛重型機車，則受處分人是否另
    有違反道路交通管理處罰條例第22條第1 項第4 款所定越級
    駕駛之交通違規情事，此部分應由抗告人查明後，另為適法
    之處分，併此敘明。
六、據上論結，應依道路交通案件處理辦法第26條，刑事訴訟法
    第412 條，裁定如主文。
中    華    民    國    98    年    4     月    10    日
                  刑事第八庭    審判長法  官  洪兆隆
                                      法  官  郭玫利
                                      法  官  李政庭
以上正本證明與原本無異。
不得再抗告。
中    華    民    國    98    年    4     月    10    日
                                      書記官  吳福連


司法院資訊處製作；財團法人民間司法改革基金會備份。
